臺灣臺北地方法院民事判決　　　　　　　94年度訴字第1195號
原　　　告　正隆股份有限公司
法定代理人　甲○○
訴訟代理人　陳建勳律師
　　　　　　周建才律師
被　　　告　全國加油站股份有限公司
法定代理人　乙○○
訴訟代理人　楊鈞國律師
　　　　　　楊惠琳律師
上列當事人間請求給付貨款事件，本院於民國96年12月12日言詞
辯論終結，判決如下：
    主  文
被告應給付原告新臺幣貳佰玖拾肆萬陸仟柒佰壹拾捌元及自民國
九十四年四月二日起至清償日止，按年息百分之五計算之利息。
原告其餘之訴駁回。
訴訟費用由被告負擔分五之四，餘由原告負擔。
本判決於原告以新臺幣玖拾捌萬仟元供擔保後，得假執行。但
被告如以新臺幣貳佰玖拾肆萬陸仟柒佰壹拾捌元或同面額之華僑
銀行中正分行定期存單為原告預供擔保，得免為假執行。
原告其餘假執行之聲請駁回。
    事  實  及  理  由
壹、原告起訴主張：被告全國加油站股份有限公司於民國92年2
    至4月間，陸續向原告正隆股份有限公司訂購大型盒裝面紙
    （130抽）8萬7880箱，原告已實際交付7萬3,900箱，連同被
    告另向原告訂購之春風紙抹布、春風廚房紙巾及春風捲筒紙
    抹布等產品價款，該次原告請款金額總計新臺幣（下同）2,
    157萬3,042元，惟事後被告竟以原告遲延交付上開盒裝面紙
    1萬4,449箱，應依「全國加油站股份有限公司面紙採購契約
    」（下稱面紙採購契約）第10條第4項之約定，按該批貨款
    之10%，扣款294萬6,718元，就原告該次請款僅支付其中部
    分款項。另被告又以原告未備齊發票請款，自92年4月24日
    渠應支付之貨款中扣款67萬2,152元，是被告共拒絕給付原
    告貨款361萬8,870元（即294萬6,718元+67萬2,152元）。然
    事實上因原告考量紙漿嚴重缺貨之國際情勢與生產工廠停工
    歲修等因素，可能導致生貨源供應不確定，兩造並未簽訂上
    開面紙採購契約，而是合意改採依實際情況逐筆確認訂購內
    容之方式進行交易，且被告亦同意原告就出貨與否、出貨數
    量及時間有決定權，故即使原告未依被告指示之時間及數量
    交貨，亦不負遲延或短交貨物之責任，被告扣款294萬6,718
    元並無理由。又關於上開92年4月24日之貨款，已據被告簽
    收請款發票，並無被告所指原告請款程序不完備情事，是被
    告扣款67萬2,152元，亦屬無據。因此，被告尚欠原告貨款
    361萬8,870元，經原告發函催告仍未給付。爰依買賣之法律
    關係起訴請求，並聲明：(一)被告應給付原告361萬8,870元，
    及自起訴狀繕本送達之翌日起（即94年4月2日）至清償日止
    ，按年息5%計算之利息；(二)陳明願供擔保，請准宣告假執行
    。
貳、被告抗辯：
一、被告於92年2月22日至同年4月7日間，向原告訂購大型盒裝
    面紙（130抽）數批（請採購單單號分別為：00-000000、00
    -000000、00-000000、00-000000、00-000000），因被告促
    銷計畫在即，被告於92年2月初即將面紙採購契約稿本提供
    予原告並要求簽回，惟原告故意拖延不願簽回，至92年2月
    22日起始陸續依被告指示交貨，惟原告有遲延及未依訂購數
    量交貨之情形，其實際上送貨數量僅7萬2,382箱，且原告對
    於被告採購之總價額、貨品單價、請款金額、被告已付款金
    額及被告扣款294萬6,718元等事實，並未舉證證明之，故其
    請求被告給付貨款294萬6,718元並無理由。
二、原告送貨單所載品名（規格）及單位，均與面紙採購契約第
    1條所定內容相符；原告銷貨專用發票記載之「單價」｛計
    算式：5.62×50＝281（含稅），發票單價為未稅價格，故
    267.62×1.05＝281｝，亦與面紙採購契約第2條約定之單價
    每盒5.62元相符；又原告既以上開被告之請採購單作為被告
    向其訂購盒裝面紙之證明，顯然原告同意並承認，除有面紙
    採購契約第7條追加貨取消訂單之情形外，原告即應依被告
    指示之交貨地點及時間交貨，亦合於面紙採購契約第5條及
    第6條之約定。另原告出貨完畢經被告驗收合格後，即寄送
    發票、對帳單、經收貨人員簽收之出貨單正本及回郵信封向
    被告請款，被告亦依約如數支付，並無拖欠，符合面紙採購
    契約第9條第1項所定請款流程，顯見兩造係依面紙採購契約
    之約定方式履約，是兩造對於面紙採購契約之標的物及價金
    ，已互相表示意思一致，兩造間買賣契約即為成立，雙方均
    應受面紙採購契約相關約定之拘束。況兩造曾於92年9月29
    日另就「春風紙抹布」之採購，簽訂書面採購合約，該書面
    採購契約第10條第4項亦訂有關於原告遲延交貨應負損害賠
    償責任之相同約定，應得認原告知悉並同意按面紙採購契約
    之約定履約，原告不得推諉不知。
三、依被告整理之「原告給付盒裝面紙（應到日期）與（實際到
    貨日期）對照表與延遲扣款計算式」及各該遲延到貨之送貨
    單據，與原告提出之請採購單、被告追加取消訂購單所載交
    貨日期對照，即知兩造對於交貨期限有明確約定，且原告確
    有遲延交貨之事實，故原告主張其對於出貨與否、出貨數量
    及時間等有決定權云云，應為不實，被告自得依面紙採購契
    約第10條第4項約定，扣除該批貨款的10%作為原告遲延給付
    之損害賠償。至原告主張被告尚欠92年4月24日之貨款67萬2
    ,152 元未為給付，因原告迄未提出經被告人員簽收之送貨
    單，被告亦從未簽收任何發票或折讓單，原告提出之採訂購
    單有所重複，且未提出發票正本，自不能認原告已依約交貨
    及完成請款流程，故原告此部分請求，並無理由。
四、因原告遲延交貨及未按約定數量交貨，適逢被告促銷活動期
    間，被告遂緊急另向其他廠商採購80抽之大型盒裝面紙共13
    萬6,705箱（每箱50盒），計支出採購金額2,929萬3,858元
    ，較諸被告向原告採購之單價，每盒多支出1.04元，據此計
    算被告所失利益為710萬8,660元（計算式：1.04×50×13萬
    6,705＝710萬8,660元），自屬因原告遲延交貨所致被告之
    損害。另盒裝面紙為被告顧客索取比率最高之贈品，亦為被
    告92年度贈品採購金額之最高項目，然因原告遲延交貨影響
    被告促銷活動，不僅使被告增加另向他人採購之巨額成本支
    出，且消費者因無法取得面紙為贈品，減低前往被告加油站
    消費之意願，致被告92年3月至5月間之營收明顯下滑，更影
    響投資人對被告公司經營績效之評估，進而造成被告公司股
    價波動，影響被告股東權益甚鉅。是被告爰以此項損害賠償
    請求權為主動債權，提出抵銷抗辯，經抵銷後，本件原告之
    請求已無餘額。
五、爰此聲明：(一)駁回原告之訴及其假執行之聲請；(二)如受不利
    之判決，願以現金或等值之華僑銀行中正分行定期存單供擔
    保，請准宣告免為假執行。
、兩造不爭執之事項：
一、被告於92年2至4月間陸續以單號分別為：00-000000、00-00
    0000、00-000000、00-000000及00-000000之請採購單向原
    告訂購大型盒裝面紙（130抽）數批（本院卷一第81頁）。
二、原告提出之送貨單（如原證13、14所示）所載到貨數量均經
    被告公司各加油站人員簽收無誤（本院卷一第81、100頁）
    。
三、兩造間就上開大型盒裝面紙（130抽）之買賣，並未訂立如
    面紙採購契約所示之書面契約（本院卷一第112頁反面）。
肆、得心證之理由：
一、本件原告起訴主張被告於92年2至4月間分別以單號為00-000
    000、00-000000、00-000000、00-000000及00-000000等請
    採購單所訂購之大型盒裝面紙（130抽），其已實際交付7萬
    3,900箱，連同被告另向原告訂購之其他商品價款，該次原
    告共向被告請款2,157萬3,042元，惟被告以原告遲延交貨為
    由，依面紙採購契約第10條第4項之約定，自上開請款金額
    中扣款294萬6,718元拒不給付；另筆92年4月24日被告應支
    付之貨款，被告亦以原告未備齊發票請款而拒絕給付，是被
    告尚欠原告貨款361萬8,870元（即294萬6,718元+67萬2,152
    元）等語；而被告則以前揭情辭置辯，因此，本件兩造主要
    之爭點即在於：(一)原告有無遲延交貨之情事？被告得否依面
    紙採購契約第10條第4項之約定扣款？(二)原告請求被告給付
    92年4月24日之應付貨款67萬2,152元，有無理由？(三)被告抗
    辯渠因原告遲延給付而受有損害，且據以提出抵銷抗辯，有
    無理由？爰審究如下：
(一)、原告有無遲延交貨之情事？被告得否依面紙採購契約第10條
    第4項之約定扣款？
１、查原告主張被告於92年2至4月間陸續以單號分別為：00-000
    000、00-000000、00-000000、00-000000及00-000000等請
    採購單向原告訂購大型盒裝面紙（130抽）數批，惟兩造間
    就此筆大型盒裝面紙（130抽）之買賣（下稱系爭買賣），
    並未訂立如面紙採購契約所示之書面契約等事實，已據原告
    提出上開各該請採購單為證（本院卷一第8至12頁參照），
    且為被告所不爭執，自堪信原告此部分事實主張為真正，是
    兩造間就系爭買賣之相關事宜，既無另立書面之特別約定，
    則兩造間之權利義務關係，即應以民法買賣及債編其他相關
    規定為其適用之準據。被告辯稱兩造間關於系爭買賣之往來
    交易方式，與面紙採購契約第2條、第5條、第6條及第9條第
    1項等約定內容相符，兩造應已按面紙採購契約所定權利義
    務內容成立買賣契約云云，然查，兩造就系爭買賣並未另立
    書面之特別約定，已如前述，且被告於歷次答辯書狀中亦自
    承：「因被告促銷計畫在即，被告於2月初即將面紙採購契
    約提供予原告並要求簽回，惟原告故意拖延，遲遲不願簽回
    」等語（本院卷一第62頁、卷二第330頁參照），堪認兩造
    於磋商系爭買賣相關交易方式之過程中，原告並未同意以被
    告提出之面紙採購契約稿本所定規範內容，做為兩造間權利
    義務關係之準據，亦即兩造間就面紙採購契約預定之各項交
    易條件，並未達成合意，即使事後兩造往來交易方式，恰與
    該面紙採購契約某部分約定相符，亦不得據此逕認兩造已按
    該面紙採購契約所定權利義務內容成立買賣契約。至兩造另
    就「春風紙抹布」訂定之書面採購合約，於兩造間別無明文
    約定契約效力亦及於系爭買賣之情形下，自僅對「春風紙抹
    布」之買賣有其拘束力，就系爭買賣而言，並無適用該「春
    風紙抹布」採購合約相關約定之餘地。此外，被告又未能舉
    證證明兩造已對前開面紙採購契約所定內容達成合意，是被
    告上開所辯，顯不足採，兩造間關於系爭買賣，仍應回歸適
    用民法上之一般規定。
２、次查，前開被告之請採購單雖有關於自92年3月4日起至同年
    4月7日止，渠公司所營各加油站所需送貨數量及到貨時段之
    記載（本院卷一第8至12頁參照），惟於被告下單後，各加
    油站仍有追加、取消訂購數量及更動到貨日期情事，有原告
    提出之被告自由配贈品追加取消訂購單32紙在卷可佐（本院
    卷一第13至31頁參照），是由此可知，兩造約定之送貨數量
    及到貨時間，僅係暫定，事後可能隨被告所營各加油站之實
    際需求而有所變動，並非固定不變。又關於系爭買賣之請款
    ，原告係連同被告另向原告訂購之春風紙抹布、春風廚房紙
    巾及春風捲筒紙抹布等產品之價款，一次匯整全部帳款向被
    告請領，經被告總公司核算各該進項貨品數量及發票金額，
    雙方議定折讓金額無誤後，一次支付全部價款，亦有被告進
    項發票明細資料一覽表、原告銷貨專用發票、原告應收票據
    明細表、營業人銷貨退回進貨退出或折讓證明單附卷足參（
    本院卷二第287至328頁參照），堪認兩造關於系爭買賣，係
    約定由原告於不定期限內繼續供給一定種類之物品於被告，
    被告支付一定之價金之契約。換言之，系爭買賣實具繼續性
    供給契約之性質，且此項原告供給一定種類物品之給付義務
    ，為無確定期限之債務。從而，被告抗辯前該各該請採購單
    所載送貨日期，即為兩造約明之交貨期限云云，並無足採。
３、再按「給付無確定期限者，債務人於債權人得請求給付時，
    經其催告而未為給付，自受催告時起，負遲延責任。」民法
    第229條第2項前段定有明文。本件被告固辯稱原告有交貨遲
    延情事，渠得依面紙採購契約第10條第4項約定扣款云云，
    惟查，原告之交貨義務既為無確定期限之債務，依上開民法
    規定，須於被告得請求給付，且經渠催告而未為給付時，原
    告方自受催告時起，負遲延責任。然被告對於原告經催告而
    仍未交貨此項有利於己之事實，始終未舉證以實其說，自難
    採信被告此部分事實主張為真實，又兩造關於系爭買賣之權
    利義務關係，並無從以前開面紙採購契約之約定為適用準據
    ，前已敘明，故被告抗辯原告交貨遲延，渠有權依前開面紙
    採購契約之約定扣款云云，即無足採。另按「買受人對於出
    賣人，有交付約定價金之義務。」、「買賣標的物與其價金
    之交付，除法律另有規定或契約另有訂定或另有習慣外，應
    同時為之。」民法第367條、第369條分別定有明文。經查，
    於系爭買賣，原告已依約交貨之事實，業據其提出送貨單為
    證（詳如原證13、14所示），且被告對於該等送貨單所載到
    貨數量均經渠公司各加油站人員簽收無誤之事實，並不爭執
    ，是依前開民法規定，被告即有同時給付約定價金之義務。
    而被告對於原告就系爭買賣之請款，係預先扣除遲延到貨罰
    款，計294萬6,718元，並未如數支付之事實，亦有原告提出
    93年11月19日被告致原告之律師函、被告進項發票明細資料
    一覽表、應收票據明細表及營業人銷貨退回進貨退出或折讓
    證明單在卷可稽（本院卷一第53至55頁、卷二第287、326至
    328頁參照），故原告主張被告尚欠該筆扣款294萬6,718元
    未為給付等語，即可採信，從而，原告依據買賣之法律關係
    ，請求被告給付此筆扣款294萬6,718元，即為有理由，應予
    准許。至兩造間對於原告實際到貨數量究為若干，雖仍有所
    爭執，然原告實際到貨數量之解明與否，於被告已預先自原
    告請款中扣除遲延到貨罰款294萬6,718元之事實認定，並不
    生影響，於本件自無再行審究之必要，附此敘明。
(二)、原告請求被告給付92年4月24日之應付貨款67萬2,152元，有
    無理由？
    另按買賣為雙務契約，買受人對於出賣人有交付約定價金之
    義務，出賣人對買受人則負交付標的物及使其取得所有權之
    義務，此項互負之義務有對價關係。當事人之任何一方，如
    無先為給付之義務，於他方未為對待給付前，均得拒絕自己
    之給付，此觀民法第348條第1項、第367條及第264條第1項
    之規定自明（最高法院80年度台上字第588號判決意旨參照
    ）。原告固主張92年4月24日之應付貨款67萬2,152元，已據
    被告簽收請款發票，其請款程序已完備，被告應依約如數給
    付云云，然原告就此筆貨款，並未提出送貨單或其他證據資
    料以證明其確已依約交貨，尚難認原告已盡出賣人交付買賣
    標的物之義務，依上開說明，被告自得拒絕給付該部分貨款
    。故被告拒絕給付此筆應付貨款，自屬有據，而原告此部分
    請求，則為無理由，不能准許。
(三)、被告抗辯渠因原告遲延給付而受有損害，且據以提出抵銷抗
    辯，有無理由？
    末查，被告雖又抗辯渠因原告遲延交貨，致須另向其他廠商
    採購大型盒裝面紙，而造成渠採購成本增加710萬8,660元之
    損害云云，惟被告未能證明原告確有遲延交貨之事實，既已
    如前述，則縱令被告為因應渠公司促銷活動所需，另向其他
    廠商採購同種類商品，致增加成本支出之事實為真正，亦不
    能認與原告是否遲延給付有何因果關係，故此項被告據以提
    出抵銷抗辯之損害賠償債權，不能成立，被告之抵銷抗辯，
    為無理由，自不應准許。
二、綜上所述，原告依據買賣之法律關係，請求被告給付所欠貨
    款294萬6,718元，及自本件起訴狀繕本送達之翌日起（即94
    年4月2日）至清償日止之法定遲延利息，為有理由，應予准
    許，至原告逾此範圍之請求，則為無理由，應予駁回。
伍、兩造分別陳明願供擔保，請准宣告假執行或免為假執行。關
    於原告勝訴部分，經核均無不合，爰各酌定相當之擔保金額
    ，併予准許。至原告敗訴部分，其假執行之聲請，已失所附
    麗，應併予駁回。
陸、本件事證已臻明確，兩造其餘攻擊、防禦方法及所為之立證
    ，均核與判決之結果不生影響，爰不一一論述，併此敘明。
柒、據上論結，本件原告之訴為一部有理由，一部無理由，依民
    事訴訟法第79條、第390條第2項、第392條第2項，判決如主
    文。
中　　華　　民　　國　　96　　年　　12　　月　　31　　日
                  民事第六庭    法　官　楊晉佳
以上正本係照原本作成。
如不服本判決，須於送達後20日內依對造人數提出繕本向本院提
出上訴狀上訴於臺灣高等法院。
中　　華　　民　　國　　96　　年　　12　　月　　31　　日
                                書記官  朱俶伶
